【裁判字號】    93,上更(一),250
【裁判日期】    900807
【裁判案由】    業務過失致死
【裁判全文】
臺灣高等法院高雄分院刑事判決          九十三年度上更(一)字第二五號
    上  訴  人  台灣澎湖地方法院檢察署檢察官
    被      告  甲○○
    選任辯護人  張靜怡律師
右上訴人因被告業務過失致死案件，不服臺灣澎湖地方法院八十九年度訴字第六二號
中華民國九十年八月七日第一審判決（起訴案號：臺灣澎湖地方法院檢察署八十九年
度偵續字第四號），提起上訴，判決後，經最高法院發回更審，本院判決如左：
      主      文
上訴駁回。
      理      由
一、本案經本院審理結果，認原審以不能證明被告甲○○犯罪，諭知無罪判決，核無
    不當，應予維持，並引用原審判決書所記載之理由。
二、檢察官依告訴人陳國深之聲請，上訴意旨雖又指稱：依空軍第七基地所提供之氣
    象資料，民國八十八年十月四日當晚九時至翌日凌晨六時間，已達目視可飛航起
    降之標準，而被告竟延至當晚十一時十九分，才駕機由馬公機場起飛，顯有延誤
    ，致告訴人之女陳惠娜死亡，就此澎湖縣衛生局依直昇機後送合約書第七條第三
    款扣德安航空公司百分之十為罰款，德安航空公司亦同意扣款，益見被告有業務
    過失等情。
三、惟查：
  (一)依空軍第七基地天氣中心九十年六月四日（九０）雲扶字第一０八九號函（原審
    卷第一七四、一七五頁）所載「八十八年十月四日十八時至二十時，本場天氣未
    達夜間目視飛航起降標準，十月四日廿一時至十月五日六時，本場天氣達夜間目
    視飛航起降標準」等氣象資料，係指馬公機場，並未函蓋至望安機場，此有該中
    心九十三年九月廿一日盺直字第０九三０００一二七四號函附卷可稽（本院卷第
    一一六－一頁）。且該中心之任務僅限於執行馬公機場目視範圍之天氣觀測並紀
    錄，望安機場天氣資料非屬該中心觀測範圍等情，經該中心以九十二年五月廿六
    日（九二）昕直字第一一六二號函覆本院民事庭，復有本院九十年度重上字第一
    一七號民事判決在卷足憑（本院卷第一一八－一三一頁）。是可見空軍第七基地
    天氣中心所提供之氣象資料，僅係指馬公機場之目視範圍，並未涵蓋至望安機場
    。而馬公機場之氣象，已達目視可飛航起降標準，不能謂望安機場之氣象，亦達
    目視可飛航起降標準。
  (二)交通部民用航空局飛般服務總台對於望安機場之航空氣象測報作業施行時間，為
    每日第一班飛機起飛（或降落）前一小時開始，至最後一班飛機離場（或到場）
    止；因望安機場未實施夜航，夜間不實施氣象觀測作業，故於八十八年十月四日
    晚上九時至十一時，並無觀測資料可資提供」等情，亦據該服務總台以九十二年
    六月十九日航業三字第０九二０００六七二二０號函覆本院民事庭，有上揭本院
    民事判決可考。而依澎湖縣望安鄉將軍村衛生室蔡興周醫師所製作之「陳惠娜就
    診摘要」（偵查卷第八頁）所載：「八十八年十月四日晚上九時，曾申請保七船
    隻外送，因發佈海上颱風警報，保七也無法前來」等情。綜上所，被告所辯，
    因無法取得前開時段望安機車氣象資料，又因當時氣象惡劣，基於飛航安全考量
    ，故延遲執行任務等語，應堪採信。
  (三)證人即望安機場前主任羅永昶於檢察官偵查中證稱：「望安機場有風速、風向儀
    ，當時風向０二０（北風），風速廿三浬，依我當時目視天氣標準狀適合起降
    ，有提供資料給馬空航務組」等語（偵續卷第五七頁）。惟依交通部民用航空局
    頒布之「民用航空器夜間緊急任務目視飛航作業須知」（原審卷第八八、八九頁
    ）第五點所載「夜間目視飛航起降場地之天氣標準為：地面能見度：五公里，雲
    幕高一．五００呎。在無氣象報告之起降場地應按飛航規則之『目視飛航天氣最
    低標準』實施。」，而目視飛航天氣最低標準之飛航能見度為八公里，雲幕高水
    平為一．五公里（即一五００公尺），垂直為一０００呎，並須看法地面或水面
    ，不進雲（原審卷第一三六頁）。參以證人羅永昶於原審所證：「望安機場因設
    備不足，只能提供風向、風速之天氣資料，且該機場並非經主管機關核定之起飛
    機場，伊本人亦非專業氣象人員；決定飛機是否適宜飛行，地面能見度、雲幕高
    、雲之種類、大氣壓力等因素，均很重要，故是否適合飛行，仍應由飛行員作綜
    合判斷」（原審卷第一五九頁）等情觀之，羅永昶於偵查中之上述適合起降之證
    言，係其個人意見，不能採為認定事實之依據。
  (四)就澎湖縣衛生局與德安航空公司所簽訂之「澎湖縣救護直昇機後送計劃合約書」
    第四條第二款雖規定「遇有關飛行安全問題時，應由飛行人員決定」以觀，是被
    告在天候惡劣，天氣數據資料欠缺，無法確定能安全飛航等情下，依契約解釋
    ，尚難認定被告有執行駕駛直昇機後送任務之義務甚明。至被告延至當日晚上十
    一時許，駕駛直昇機至望安機場執行後送任務，而未發生飛航之安全問題，應屬
    被告冒發生飛航安全之危險行為，不能執此及謂被告之遲未執行後送任務為有過
    失。本院民事庭九十年度重上字第一一七號民事判決，亦認定被告之行為，並無
    過失，不負損害賠償責任。另德安航空公司同意澎湖縣衛生局扣百分之十為罰款
    一節，係屬德安航空公司之認知問題，不能據以推論被告應負過失責任。
四、綜上各情，檢察官上訴意旨執前詞指摘原判決不當，為無理由，應予駁回。
據上論結，應依刑事訴訟法第三百六十八條、第三百七十三條，判決如主文。
本案經檢察官方娜蓉到庭執行職務。
中    華    民    國     九十三     年      十一      月     二十三     日
                              臺灣高等法院高雄分院刑事第八庭
                                  審判長法官  惠光霞
                                        法官  李淑惠
                                        法官  洪慶鐘
右正本證明與原本無異。
如不服本判決應於收受本判決後十日內向本院提出上訴書狀，其未述上訴理由者，
並得於提起上訴後十日內向本院補提理由書狀（均須按他造當事人之人數附繕本)「
切勿逕送上級法院」。
                  書記官  彭筱瑗
中    華    民    國     九十三     年      十一      月     二十五     日
                                                                     Ａ
附件：
臺灣澎湖地方法院刑事判決                            八十九年度訴字第六二號
    公  訴  人  臺灣澎湖地方法院檢察署檢察官
    被      告  甲○○  男  四十五歲（民國○○○年○月○○○日生）
                        住：台中縣清水鎮銀聯二村一八五號
                        身分證統一編號：Ｚ000000000號
    選任辯護人  許文贊律師
右列被告因業務過失致死案件，經檢察官提起公訴（八十九年度偵續字第四號），本
院判決如左：
    主      文
甲○○無罪。
    理      由
一、公訴意旨如附件所載。
二、被告甲○○固坦承其有於民國八十八年十月四日夜間九時許，接獲欲其駕駛直昇
    機前往澎湖縣望安鄉搭載陳惠娜至馬公機場之通知，遲至同日夜間十一時許，其
    始執行上開後送任務之事實，惟矢口否認有何業務過失致人於死之犯行，辯稱：
    當天氣象局業已對澎湖地區發出颱風警報，而望安機場夜間導航設備不足，復無
    法提供足夠天候資料，伊參酌其當日晚間六時許自臺灣飛往馬公時，已遭遇嚴重
    亂流，無法安全駕駛之情節，為安全起見，才延遲執行任務，並無過失等語。
三、按犯罪事實應依證據認定之，無證據不得推定其犯罪事實，又被告犯罪不能證明
    者，應為無罪之諭知，刑事訴訟法第一百五十四條、第三百零一條第一項分別定
    有明文。又刑法上過失不純正不作為犯之成立要件，係居於保證人地位之行為人
    ，因怠於履行其防止危險發生之義務，致生構成要件之該當結果，始足當之，此
    有最高法院八十三年度台上字第四四七一號判決意旨可資參照。
四、公訴人認被告涉有上開犯行，無非以：依馬公機場風向、風速之天氣資料、證人
    羅永昶之證詞，足認該日夜間九時許之天候已適宜飛行；及證人蔡興周、吳文智
    醫師證稱：如陳惠娜能在發病後一至二小時內，送由設備較完善之醫院急救，其
    存活機率較高等語，認被告在判斷是否適宜飛行之事項上有過失，並致陳惠娜死
    亡。經查：
（一）查民用航空器夜間緊急救護傷患時，須依交通部民用航空局頒布之「民用航空
      器夜間緊急任務目視飛航作業須知」辦理，是本件是否適宜飛行，應斟酌上開
      須知各要點辦理。而上開須知第三點、第五點已明定「夜間目視飛航之起降場
      地應以民用航空局核定者為限；夜間目視飛航起降場地之天氣標準為：地面能
      見度五公里、雲幕高一千五百呎；在無氣象報告之起降場地應按飛航規則之目
      視飛航天氣最低標準實施」等情，又參酌證人即望安機場前主任羅永昶本院審
      理時證稱：望安機場因設備不足，只能提供風向、風速之天氣資料，且該機場
      並非經主管機關核定之起飛機場，伊本人亦非專業氣象人員；決定飛機是否適
      宜飛行，地面能見度、雲幕高、雲之種類、大氣壓力等因素均很重要，是以是
      否適合飛行，仍應由飛行員做綜合判斷等語，是以，決定機場天候是否適合直
      昇機於夜間起飛降落之因素，除應考慮風向、風速外，尚應綜合地面能見度、
      雲幕高、大氣壓力等情為綜合判斷。從而，公訴人依馬公機場風向、風速之天
      氣資料，及證人羅永昶於偵查中證稱當時風向、風速均在標準內之證詞，逕認
      該日夜間九時許之天候已適宜飛行，尚嫌速斷，本院自有再予深究之必要。
（二）依澎湖縣望安鄉將軍村衛生室蔡興周醫師所製作之就診摘要，已顯示當日衛生
      室亦曾聯絡保七總隊警艇、「光正輪」運送陳惠娜前往馬公急救，惟上開船隻
      因海上颱風警報無法成行等情，上開船隻既無法安全航行，當日天氣確係惡劣
      ，應堪認定；又依空軍第七基地天氣中心函覆本院之天氣資料顯示：馬公機場
      該日晚間六時至八時之天氣，並未達夜間目視飛航起降標準，有該中心（九０
      ）雲扶字第一０八九函附卷可稽，因而被告辯稱：伊於該日晚間六時許，自臺
      灣飛往馬公時，遭遇嚴重亂流，無法安全駕駛一節，亦堪予以採信。又參酌證
      人即馬公航空站航務組組長吳可珍本院審理時證稱：望安機場與馬公機場相距
      十浬，是馬公機場之天氣資料僅可供作望安機場是否適合飛行之參考等語，及
      證人羅永昶證述望安機場無法提供地面能見度、雲幕高等天氣資料之情，足認
      在該地天氣確係惡劣，望安機場無法提供足夠之天氣資料，且附近馬公機場該
      日晚間六時至八時之天氣，並未達夜間目視飛航起降標準之情形下，本件是否
      適宜飛行，應由飛行員即被告綜合所有情狀決定。另觀諸澎湖縣衛生局與德安
      航空公司所簽訂之「澎湖縣救護直昇機後送計劃合約書」第四條第二款之規定
      「直昇機飛行人員應按甲方（即澎湖縣衛生局）指定之時間地點飛行路線載運
      甲方所指定之乘客及隨行裝備，但遇有關飛行安全問題時，應由飛行人員決定
      ，甲方應遵從其決定，飛行人員應決定天氣之適宜與否，乘客之人數隨行裝備
      、飛機之高度與速度，並應決定飛機之安全降落地點，在做此決定之時，飛行
      人員應考慮甲方之需要情形。」，亦認飛行安全問題應由飛行員即被告決定甚
      明。被告在此天候惡劣，天氣數據資料不足，無法預料是否能安全駕駛之情形
      下，實無期待其有冒其生命危險執行後送任務之可能性。因而，被告於當日九
      時許接獲通知後，做出無法立即執行飛行任務之決定，實難予以苛責。
（三）再者，本件亦應考慮被告是否有履行直昇機後送、防止陳惠娜死亡之義務。而
      本件唯一可能構成被告有履行上開義務之原因，應係澎湖縣衛生局與德安航安
      公司契約之約定。查上開契約第四條第二款已明定，飛行安全問題由飛行人員
      決定，是被告在天候惡劣，天氣數據資料不足、無法預料是否能安全駕駛之情
      形下，依契約解釋，亦應無執行直昇機後送任務之義務甚明，從而，被告自難
      構成刑法上不純正不作為之過失犯。綜上所述，於本件情形，實難期待被告有
      冒其生命危險執行直昇機後送任務之可能性，且被告亦無履行防止危險發生之
      義務，自難構成刑法上不純正不作為之過失犯。此外，復查無其他積極證據足
      認被告有何上開犯行，依前揭說明，自應為被告無罪之諭知。
據上論斷，應依刑事訴訟法第三百零一條第一項，判決如主文。
本案經檢察官葉麗琦到庭執行職務。
中    華    民    國      九十      年      八      月        七        日
                            臺 灣 澎 湖 地 方 法 院 刑 事 庭
                                  法    官  李     宛     玲
右正本證明與原本無異。
如不服本判決，應於判決送達後十日內，向本院提出上訴狀（須附繕本）。
中    華    民    國      九十      年      八      月        八        日
                                  書 記 官  劉     竹     苞


司法院資訊處製作；財團法人民間司法改革基金會備份。
